臺灣臺南地方法院民事判決　　　　　　　 94年度訴字第741號
原　　　告　台新國際商業銀行股份有限公司
法定代理人　寅○○
訴訟代理人　乙○○
　　　　　　甲○○
被　　　告　子○○○
　　　　　　丁○○○
　　　　　　　　　　　　樓
　　　　　　辛○○
　　　　　　壬○○
　　　　　　庚○○
兼上列五人共同
訴訟代理人　戊○○　　住同上
被　　　告　己○○　　住臺南市.
兼訴訟代理　癸○○　　住臺南市.
人　　　　　　　　　　身分證統.
上列當事人間請求給付借款事件，經本院於民國94年11月16日言
詞辯論終結，判決如左：
　　主    　文
被告應連帶給付原告新台幣伍拾陸萬玖仟柒佰捌拾玖元，及自民
國九十三年三月十七日起至清償日止，按週年利率百分之九．六
四計算之利息，暨自民國九十三年四月十八日起至清償日止，其
逾期在六個月以內者，按上開利息百分之十；逾期超過六個月者
，按上開利息百分之二十計算之違約金。
訴訟費用由被告連帶負擔。
    事實及理由
一、被告均受合法通知，未於最後言詞辯論期日到場，核無民事
    訴訟法第386條所列各款情形，爰依原告聲請，由其一造辯
    論而為判決。
二、原告主張：
  (一)被告之被繼承人陳泰任於民國85年3月21日擔任訴外人鄭淦
    竹之連帶保證人，向原告之前身台南市第一信用合作社（之
    後由原告概括承受)借款新台幣（下同）110萬元，借款期間
    為85年3月21日起至100年3月21日清償，約定利息按原告基
    本放款利率加碼年息百分之10機動計算，並隨基本放款利率
    調整，而按月平均攤還本息；逾期未清償，除按原定利率計
    息外，逾期在六個月以內者，按上開利息百分之十，逾期六
    個月以上者，超過部份按上開利息之百分之二十計算之違約
    金。另依授信約定書第5條約定，任何一宗債務不依約清償
    或利息者，立約人對原告所負之一切債務，視為全部到期。
    依第11條約定，立約人所保證之債務，如主債務人未依約履
    行，立約人當即負責，立即如數付清。借款人鄭淦竹、保證
    人陳泰任並立有借據、授信約定書為證。嗣因訴外人鄭淦竹
    拒絕繳款，經拍賣抵押物後，尚有本金569,789元及自分配
    表受償翌日起即93年3月17日起之利息、違約金未清償。因
    連帶保證人陳泰任已於85年12月27日死亡，被告為其繼承人
    ，依法自應繼承其債權債務，爰請求被告連帶負保證責任。
  (二)本件訴外人鄭淦竹、陳泰任於民國85年3月21日所簽立之借
    據正本，因原告多次申請強制執行，現尚未尋獲。然本件消
    費借貸契約成立後，原告確於85年3月21日撥款給付借款人
    鄭淦竹110萬元，有撥款傳票為證。又有關借據上連帶保證
    人「陳泰任」之發名，經以肉眼比對，與授信約定書上之「
    陳秦任」筆跡確屬同一，無論字跡之鉤勒、轉折亦或特徵等
    均相吻合，顯見借據上之簽名與授信約定書上之簽名相符，
    依94年7月27日第一次開庭筆錄，被告等均承認授信約定書
    上「陳泰任: 之簽名為陳泰任所親簽，依此推論借據上之簽
    名確為陳泰任所親簽無誤。就被告抗辯其未繼承被繼承人財
    產乙事，按繼承人自繼承開始時，即承受被繼承人財產上之
    一切權利義務，亦即不論積極財產亦或消極財產均為繼承之
    標的，繼承人既未聲明拋棄繼承，依法即應繼承被繼承人財
    產上之一切權利義務。
  (三)被告抗辯系爭抵押權設定契約書、借據、本票上之簽名約非
    被告家父所親簽，原告承認對保作業時已發現筆跡非本人親
    簽及蓋章等情，實屬誤會。證人即本件借款對保人丑○○證
    稱本件借據、授信約定書由其親自對保。又系爭抵押設定契
    約書非以第三人陳泰任親簽為必要，依據台灣省政府地政處
    81年9月8日81地一字第6549號函可知，為簡政便民，自82
    年7月1日起，申請抵押權設定登記或抵押權內容變更登記之
    權利人為上開機構、義務人為自然人者，得免附義務人之印
    鑑證明。故該抵押權設定契約書依一般慣例，非以本人親簽
    為必要。
  (四)被告均承認授信約定書上陳泰任之簽名為其本人所親簽，惟
    否認借據上之簽名為其親簽，然就實務上言，焉有人無故為
    他人簽立授信約定書，由該簽立授信約定書之行為可知陳泰
    任確有為原借款人鄭淦竹擔任連帶保證人之意思。
  (五)聲明：如主文所示。
三、被告抗辯：
  (一)原告起訴請求被告連帶給付系爭借款，前雖提出借據影本到
    院，惟查原告前於93年3月31日之強制執行分配領得金額637
    ,551 元，其不足額569,789元應取得債權憑證作為強制執行
    之執行名義。又原告主張被繼承人陳泰任為系爭借款之連帶
    保證人，應提出抵押權設定契約書、本票等正本，方足認定
    有借款關係存在，原告應就此之部分先為補正。
  (二)又被繼承人陳泰任於85年3月21日時已病入膏肓、精神耗弱
    致不能處理自己事務，視為禁治產人，無行為能力。無行為
    能力人之意思表示，無效，雖非無行為能力人。而其意思表
    示係在無意識或精神錯亂中所為者亦同，民法第14條、15條
    、75條定有明文。被繼承人陳泰任於借款時已有重病，無法
    參與授信及簽名，原告提出各項書據之簽名，絕非被繼承人
    陳泰任所簽，且被繼承人陳泰任不幸於85年12月27日因癌症
    死亡，足認陳泰任並無擔任連帶保證人。又系爭抵押權設定
    契約書之連帶保證人、及借據上之簽名，並非被繼承人陳秦
    任所親自書寫。原告需舉證簽名時在場之人、事、時、物之
    事證。
  (三)另按消費者借貸債權債務關係成立，須以簽立本票及借據為
    成立要件，本件原告無法提出系爭本票及借據正本，呈堂核
    對，顯係債權債務關係不成立，系爭債權債務關係即不生效
    力，對連帶保證人亦不生效力。而原告所提示撥款傳票只能
    作為債務人借貸事實，不能作為連帶保證之事證，故原告請
    求並無理由。
  (四)聲明：原告之訴駁回。
四、兩造不爭執之事實：
  (一)本件被告等人為被繼承人陳泰任之繼承人，並未向法院聲明
    拋棄繼承或限定繼承（卷10－28頁本院函、繼承系統表、戶
    籍謄本）。
  (二)本件借款原告聲請拍賣債務人鄭淦竹之抵押物，分配所得金
    額含執行費共652,168元，尚餘本金569,789元及自分配表受
    償翌日即93年3月17日起之利息、違約金未清償（本院92年
    度執字第28863號拍賣抵押物強制執行卷、本院卷9頁分配表
    ）。
  (三)原告提出之切結書、授信約定書上之簽名字跡，被告自認係
    被繼承人陳泰任之字跡（卷43頁言詞辯論筆錄）。
五、本件兩造所爭執者，在於被告之被繼承人陳泰任是否擔任本
    件借款之連帶保證人？其連帶保證關係之成立，是否以提出
    借據正本為必要？
  (一)原告主張被告之被繼承人陳泰任於85年3月21日擔任借款人
    鄭淦竹之連帶保證人，惟為被告所否認。經查：本件系爭借
    款有關之資料，業據原告提出借據影本（卷第5頁）、放款
    支出傳票（卷第61頁）、切結書一份、授信約定書二份、鄭
    淦竹及陳泰任之身分證影本各一份、抵押物估價明細表等估
    價資料影本（卷108－120頁）為證，被告雖自認上開切結書
    、授信約定書上陳泰任之簽名為真正，惟抗辯陳泰任不曾於
    借據上簽名，且該時其病重，亦不可能擔任連帶保證人等情
    。然查：
    (1)陳泰任於授信約定書左側之「留存印鑑處」一欄所留之印
      文，經核對與借據、切結書上之印文均相同，另經證人即
      負責切結書、授信約定書對保之丑○○到庭證稱：「當時
      本件我是擔任對保，在授信約定書上有我的印章，借據上
      的部分不是我的印章，該印章是誰的我看不清楚，也不知
      道，．．．。一般對保的情形是由客戶拿身分證正本來我
      們行內或是我們去客戶的地方作對保，我原本是一信的員
      工，本件當時是在一信的二樓對保，我們會影印客戶的身
      分證，還有核對他的印章，然後再請客戶親自簽名。授信
      約定書上面的住址、客戶的身分資料、對保的時間、地點
      都是我寫的，簽名是客戶自己簽的，本件我確定是客戶本
      人所簽的，因為我們會當場影印客戶的身分證，而且在身
      分證上蓋客戶的印章，確認人與照片是同一個人。．．．
      （問：兩份授信約定書的日期？）在85年3月6日的下午二
      時五十八分，地點是在一信的總社二樓，鄭先生的也是同
      一個時間，核保的日期年有寫錯，確定的年份因為時間已
      久，我記不起來。是哪一份寫錯我也忘記了。（問：（提
      示借據影本）如果參考借據有無辦法可以確定年份？）應
      該是八十五年，因為借據的時間是八十五年，我們簽借據
      的時間與對保的時間通常不會差太久，因為一般是有兩種
      情形，有的是會同一天簽約定書與借據，有的是先簽約定
      書，對完保後核准貸款後再簽借據，所以我看借據對保的
      時間應該是八十五年才對，借款人與保證人兩個人是一起
      來的。」（卷84－85頁筆錄），參照借據上之印文與其他
      被告自認由陳泰任本人簽立之切結書、授信約定書上之印
      文均相同，足認被繼承人陳泰任確實有為鄭淦竹擔任本件
      之連帶保證人，並親自至銀行辦理授信約定書之對保及簽
      立切結書，原告銀行始留存有其身分證影本、授信約定書
      、切結書等文件資料。
    (2)被告雖抗辯二份授信約定書之對保日期不同，且當時陳泰
      任已身體不佳等情。然授信約定書上之日期雖分別記載84
      年3 月6日（鄭淦竹）、85年3月6日（陳泰任），惟比對
      借據及放款時間均在85年3月21日，且經證人丑○○說明
      對保經過，足認84年3月6日之授信約定書日期係誤載，且
      有誤者為借款人鄭淦竹之授信約定書，該部分之貸款亦已
      撥貸完成，自不影響連帶保證之效力。另有關陳泰任是否
      身體不佳、精神狀況不良，無法從事法律行為等情，經被
      告聲請調閱丙○○○○、富強醫院、國軍台南醫院之病歷
      資料，經丙○○○○、富強醫院均查無病歷，國軍台南醫
      院則已裁撤（卷95－98頁），是被告此部分抗辯並無資料
      足以證明，顯不可採信。
  (二)按保證契約之成立，本不以作成書據為要件，雖無書據而有
    其他證明方法，足證其契約成立者，亦應發生效力，最高法
    院19年上字第1838號判例參照。查被告之被繼承人陳泰任在
    授信約定書左側之「留存印鑑處」一欄留下印文，並於「對
    保簽章」欄留下簽名、印文，依該授信約定書第2條約定「
    立約人‧‧‧印鑑‧‧‧或其他足以影響貴行權益變更情事
    發生時，應即以書面將變更情事通知行貴行，並辦妥變更或
    註銷留存印鑑之手續前，與貴行所為之交易，立約書人均願
    負其責任，如因而造成貴行之損害，並負賠償責任」，第11
    條第2款又約定「如貴行‧‧‧允許主債務人延期清償或分
    期清償，均毋須徵求立約人同意，立約人仍負全部債務之保
    證責任」。查被繼承人陳泰任於授信約定書之「留存印鑑處
    」留下印鑑予原告銀行後，未曾辦理印鑑之變更或作廢手續
    ，本件借據上連帶保證人欄所蓋印章亦係陳泰任之印鑑章，
    則無論借據上之印章或簽名是否陳泰任人所親為，依前所交
    付予原告銀行之授信約定書上面之約定，自應視為陳泰任同
    意所蓋，就本件借款應對原告銀行負連帶保證人之責任。又
    原告雖未能提出本件借據之正本，然上開借據僅係證明本件
    借款、連帶保證關係成立之證據方法之一種，參照前開判例
    意旨，自不因原告未能提示借據正本，而使系爭借款、連帶
    保證歸於無效。被告辯稱其被繼承人不應負連帶保證責任，
    原告未提出借據正本，故保證契約不生效力等抗辯，均不可
    採。
六、綜上所述，被告之被繼承人陳泰任為系爭借款之連帶保證人
    ，而陳泰任於85年12月27日死亡，被告為陳泰任之繼承人，
    依民法第1148條規定，自繼承開始時，承受被繼承人財產上
    之一切權利、義務，從而，原告依消費借貸、連帶保證之法
    律關係，請求被告連帶給付本金569,789元，及自分配表受
    償翌日即93年3月17日起之利息、自93年4月18日起之違約金
    ，為有理由，應予准許。
七、本件判決之基礎已臻明確，兩造其餘之攻擊防禦方法及舉證
    ，核與判決無影響，毋庸一一論列，併此敘明。
八、結論：本件原告之訴為有理由，依民事訴訟法第385條第1項
    前段、第85第2項，判決如主文。
中　　華　　民　　國　　94　　年　　12　　月　　2 　　日
                  民事第三庭    法    官　蔡孟珊
以上正本證明與原本無異。
如不服本判決應於送達後二十日內向本院提出上訴。
中　　華　　民　　國　　94　　年　　12　　月　　5 　　日
                                書 記 官  謝育錚
